【裁判字號】    97,訴,151
【裁判日期】    970905
【裁判案由】    分割共有物
【裁判全文】
臺灣彰化地方法院民事判決  97年度訴字第151號
原      告  丙○○
被      告  甲○○
            乙○○
當事人間請求分割共有物事件，本院於民國97年8 月22日言詞辯
論終結，判決如下：
    主      文
兩造共有坐落彰化縣永靖鄉○○○段竹子腳小段一八七之一地號
、地目田、面積一五四四平方公尺之土地，應分割為如附圖即彰
化縣員林地政事務所民國九十七年七月十六日土地複丈成果圖所
示，編號A 部分、面積三五四平方公尺之土地，分歸被告乙○○
取得；編號B 部分、面積六七五平方公尺之土地，分歸原告取得
；編號C 部分、面積五一五平方公尺之土地，分歸被告甲○○取
得。
兩造共有坐落彰化縣永靖鄉○○○段竹子腳小段一八七之二地號
、地目田、面積一一五五平方公尺之土地，應分割為如附圖即彰
化縣員林地政事務所民國九十七年七月十六日土地複丈成果圖所
示，即編號甲部分、面積五０五平方公尺之土地，分歸原告取得
；編號乙部分、面積二六五平方公尺之土地，分歸被告乙○○取
得；編號丙部分、面積三八五平方公尺之土地，分歸被告甲○○
取得。
訴訟費用由兩造按附表所示之金額負擔。
    事實及理由
一、原告主張：
  (一)坐落彰化縣永靖鄉○○○段竹子腳小段187-1 地號、地目田
    、面積1,544 平方公尺之土地，及同段187-2 地號、地目田
    、面積1,155 平方公尺之土地（下分稱系爭187-1 地號土地
    ，系爭187-2 地號土地，合稱系爭2 筆土地），為兩造所共
    有，兩造應有部分比例詳如附表所示。
  (二)又系爭2 筆土地並無因物之使用目的不能分割之情事，或契
    約訂有不分割之期限，且原告請求協議分割，無法達成協議
    ，爰依法請求判決分割系爭2 筆土地，其分割方法，請求合
    併分割為如起訴狀所附之分割方案，如被告乙○○不同意合
    併分割，則請依附圖即彰化縣員林地政事務所民國97年7 月
    16日土地複丈成果圖所示分割方案分割。
  (三)另不同意變價分割系爭2 筆土地，系爭2 筆土地原告還要使
    用等語。並聲明：如主文所示。
二、被告之聲明及陳述：
  (一)被告甲○○陳稱：同意分割，同意系爭2 筆土地合併分割，
    亦同意附圖所示方案，因為其分配的位置可以與同為其所有
    之同段186-4 地號連在一起使用。系爭187-1 地號土地目前
    是其在管理，如因分割致須拆系爭187-1 地號土地上之建物
    ，其無意見。至於是採變價分割或附圖之方式分割，其均可
    以等語，資為抗辯。並聲明：請本院依法判決。
  (二)被告乙○○則以：
  1.系爭2 筆土地及另一筆同段187 地號土地原為原告、被告甲
    ○○及其父親江和勤所共有，三人間並有分管約定，由訴外
    人江和勤分管系爭187-2 地號土地，被告甲○○分管系爭18
    7-1 地號土地，原告分管同段187 地號土地，此由同段186
    地號土地及系爭187-1 地號土地違反區域計畫法有關規定時
    ，被告甲○○所簽之切結書、原告90年4 月14日之申訴書及
    彰化縣永靖鄉公所90年4 月30日90永鄉民字第3630、4350號
    函、彰化縣政府90年5 月4 日90彰府地用字第120470號函可
    證。故若要原物分割，應將同段187 地號土地納入一併分割
    才公平，而同段187 地號土地是由原告、被告甲○○、訴外
    人江國富所共有。但原告故意將同段187 地號土地與系爭2
    筆土地分別請求分割，已損害其原來依照分管契約所享有之
    利益，是其不同意分割，亦不同意系爭2 筆土地合併分割。
  2.又縱要分割，因附圖所示編號A 的位置沒有水源，也沒有道
    路通行，其無法使用，故其不同意附圖之分割方案；若原告
    不同意依分管契約分割，則其主張變價分割，或以抽籤決定
    位置；而被告甲○○也同意變價分割等語，資為抗辯。並聲
    明：(1)原告之訴駁回。(2)訴訟費用由原告負擔。
三、得心證之理由：
  (一)本件原告主張坐落彰化縣永靖鄉○○○段竹子腳小段187-1
    地號、地目田、面積1,544 平方公尺之土地，及同段187-2
    地號、地目田、面積1,155 平方公尺之土地，為兩造所共有
    ，兩造應有部分比例詳如附表所示。系爭2 筆土地依法並無
    不能分割之情形，兩造亦無不為分割之約定，且原告請求協
    議分割，無法達成協議等情，業據原告提出地籍圖謄本、土
    地登記謄本為證，核屬相符，且為到庭之被告甲○○、乙○
    ○所不爭執，堪認原告此部分之主張為真實。
  (二)次按每宗耕地分割後每人所有面積未達0.25公頃者，不得分
    割。但本條例中華民國89年1 月4 日修正施行前之共有耕地
    ，仍得分割為單獨所有。又按耕地：指依區域計畫法劃定為
    特定農業區、一般農業區、山坡地保育區及森林區之農牧用
    地，農業發展條例第16條第1 項第4 款及第3 條第11項分別
    定有明文。查依據原告所提出之土地登記謄本，系爭187-1
    地號土地、系爭187-2 地號土地均屬特定農業區內之農牧用
    地，面積分別為1,544 、1,155 平方公尺，共有人均為3 人
    ，故有農業發展條例第16條之適用。又系爭2 筆土地均係原
    告、被告甲○○、原共有人江和勤於89年1 月4 日前，分別
    以買賣、贈與為由取得共有，嗣90年11月9 日被告乙○○以
    繼承為由取得江和勤之應有部分，此有土地登記謄本、土地
    異動索引附卷可憑，足認為真，是系爭2 筆土地既係於89年
    1 月4 日農業發展條例修正施行前為3 共有人共有之耕地，
    雖於農業發展條例修正施行後移轉持分土地，但移轉後仍由
    3 人共有，且本次請求判決分割後之宗數為3 宗，則依耕地
    分割執行要點第12條規定，自仍得依農業發展條例第16條第
    1 項第4 款規定，分割為單獨所有，原告主張系爭2 筆土地
    依法並無不能分割之情事，亦堪採信。從而，系爭2 筆土地
    既無不能分割之情形，且無不為分割之約定，原告基於系爭
    2 筆土地共有人之共有物分割請求權，以系爭2 筆土地兩造
    未能達成分割協議為由，訴請裁判分割，即無不合，應予准
    許。
  (三)至原告起訴時雖請求將系爭2 筆土地合併分割。惟按分割共
    有物之訴，係就同一共有關係之共有物，予以分割，使共有
    人各就共有物之一部分單獨取得所有權之形成訴訟，故數共
    有物，除依其性質及其共有人與應有部分均相同，並經共有
    人全體同意者外，尚難認其得為合併分割（最高法院85年度
    台上字第2959號判決意旨參照），是如共有人中有不同意合
    併分割者，除數筆土地於共有之初，原屬一筆土地，嗣因共
    有人同意先行分筆或地政機關依法逕行分割，而於聲請判決
    分割時，已由一筆變成多筆，共有人及應有部分均無變更，
    此際，如將之視為數筆土地而做數共有物之分割，即不合於
    共有人之原意，且有害於共有人之利益，而應准為合併分割
    （最高法院85年度台上字第943 號判決意旨參照）外，即無
    從為合併之裁判分割。查系爭2 筆土地至遲於47年即已編列
    個別獨立之地號，而原告及訴外人江和勤係分別於67年2 月
    17日及71年11月8 日始因買賣、贈與而各別取得系爭2 筆土
    地之應有部分而成為共有人，被告乙○○更於90年11月9 日
    因繼承而成為共有人之一，有彰化縣員林地政事務所異動索
    引2 份附卷可稽，則系爭2 筆土地既非如上揭判決所示係共
    有人原共有一筆土地，嗣才分割為兩筆土地之情形，而被告
    乙○○又反對將系爭2 筆土地合併分割，是原告訴請合併分
    割，自無從准許，附此敘明。
  (四)再按共有物分割之方法不能協議決定者，法院得因各共有人
    之聲請，命為左列分配：(一)以原物分配於各共有人、(二)變賣
    共有物，以價金分配於各共有人，民法第824 條第2 項固定
    有明文，是法院裁判分割時，選擇以原物分配於各共有人，
    抑變賣共有物，而以價金分配於共有人，皆係合法處置，不
    生違法之問題；惟共有物分割之方法，須先就原物分配，於
    原物分配有困難時，始予變賣，以價金分配於各共有人，亦
    即，若原則上認原物分配對全體或多數共有人有利，須先就
    原物分配，必於原物分配有困難者，始予變賣，以價金分配
    於各共有人（最高法院51年台上字第428 號、51年台上字第
    271 號判例、94年度台上字第1768號判決意旨參照）。查本
    件原告主張以原物分割，被告乙○○則主張變價分割，而被
    告甲○○雖表示原物分割或變價分割均無意見，但復陳稱：
    附圖所示分割方案使其分得之土地得與其所有之相鄰土地合
    併使用，其同意該分割方案等語。則本院審酌原告陳稱其
    要繼續使用系爭2 筆土地；以附圖方案現物分割，被告甲
    ○○可將分得之土地與其所有之同段186-4 地號土地合併使
    用；將系爭2 筆土地以原物分割，分割後最小面積仍有26
    5 平方公尺，另除2 筆面積為354 及385 平方公尺外，其餘
    土地面積均逾500 平方公尺，尚無因土地分割造成分得土地
    過於狹小，難以使用之狀況等情，認系爭2筆土地以現物分
    割對多數共有人既較有利，且又無難以分配之情事，自應以
    原物進行分割，被告乙○○辯稱應變價分割等語，洵屬無據
    。
  (五)末按共有人因共有物分割之方法不能協議決定，而提起請求
    分割共有物之訴，應由法院斟酌當事人之聲請、共有物之性
    質、經濟效用及全體共有人之利益、意願等公平決定之。則
    本院審酌：
  1.系爭2 筆土地均呈長方形，除系爭187-2 地號土地東邊面臨
    彰化縣永靖鄉竹後巷，可直接對外聯絡，及系爭2 筆土地南
    邊與同段186-4 地號土地上之私設道路相鄰，可借道通行至
    竹後巷外，其他均與鄰地連接，並無通道；而系爭187-1 地
    號土地上有被告甲○○所有之鐵皮屋及部分磚造部分鐵架之
    建物，其餘則為空地，另系爭187-2 地號土地上則種有果樹
    等情，業據本院會同彰化縣員林地政事務所測量員到場勘測
    屬實，並製有勘驗筆錄、現場簡圖、彰化縣員林地政事務所
    97年4 月14日土地複丈成果圖附卷可稽，至堪確定。
  2.經查，依原告所提如附圖所示方案分割，不但能使兩造所分
    得系爭187-2 地號土地均可直接面臨彰化縣永靖鄉竹後巷，
    無對外聯絡問題，且各共有人分得之土地地形均呈長方形，
    有利於土地發揮其經濟效用；另系爭187-1 地號土地分割後
    ，各共有人均分得完整之四方形，以該土地原即為較細長之
    長方形地形觀之，此分割方法對土地之利用應屬最佳之方式
    ，是附圖所示方案尚稱允當。
  3.至被告乙○○雖辯稱兩造就系爭2 筆土地與同段187 地號土
    地有分管約定，應將系爭2 筆土地與同段187 地號土地合併
    分割始公平；且附圖所示編號A 的位置沒有水源，也沒有道
    路，其無法使用等語。惟：
  (1)按共有物如為不同地號之數筆土地，而其共有人並非完全相
    同者，共有關係既分別存在於該數筆土地之上，法院為裁判
    分割時，自不能予以合併分割（最高法院89年度台上字第18
    46號判決意旨參照）。查被告乙○○已自陳同段187 地號土
    地之共有人係原告、被告甲○○及訴外人江國富，與系爭2
    筆土地之共有人並非完全相同等語（參本院97年7 月2 日言
    詞辯論筆錄第2 頁），則被告乙○○既非該同段187 地號土
    地之共有人，該土地與系爭2 筆土地之共有人又不相同，自
    無從為合併分割。
  (2)次按裁判分割共有物，屬形成判決，法院定共有物之分割方
    法，固應斟酌當事人之聲明、共有物之性質、經濟效用及全
    體共有人之利益等，而本其自由裁量權為公平合理之分配，
    但並不受當事人聲明、主張或分管約定之拘束，縱共有人間
    因分管位置利用價值不同，致分管面積有所差異，乃渠等間
    之債權契約，自不能拘束法院就共有人間依其應有部分所為
    分割判決，法院可不受其拘束（最高法院93年度台上字第17
    97號、87年度台上字第444 號判決意旨參照）；亦即，各共
    有人在分割前之使用狀況，法院固應加以考量，惟該使用狀
    況縱共有人間有分管之約定，法院亦不受其拘束，除共有人
    另有特約外，分管契約並非默示按使用狀態分割，法院自不
    受分管契約之拘束。是被告乙○○雖提出被告甲○○所簽之
    切結書、原告90年4 月14日之申訴書及彰化縣永靖鄉公所90
    年4 月30日90永鄉民字第3630、4350號函、彰化縣政府90年
    5 月4 日90彰府地用字第120470號函影本等資料欲佐證兩造
    間就系爭2 筆土地確有分管契約存在，然遍觀上揭資料，雖
    可徵系爭2 筆土地及同段187 地號土地曾經原共有人協議由
    原告耕作同段187 地號土地、由被告甲○○耕作系爭187-1
    地號土地、由訴外人江和勤（即被告乙○○之父）耕作系爭
    187- 2地號土地等情，然依分管協議，原告分管之位置並不
    在系爭2 筆土地上，而原告分管之同段187 地號土地則因共
    有人與系爭2 筆土地共有人不同，致依法無從與系爭2 筆土
    地合併分割已如上述，是原告僅就兩造共有之系爭2 筆土地
    訴請分割，本院自不可能再依被告乙○○提出之分管協議內
    容為分割（蓋倘依該分管協議分割，原告將無法分得任何土
    地），從而，被告乙○○辯稱兩造就系爭2 筆土地與同段18
    7 地號土地有分管約定，應將系爭2 筆土地與同段187 地號
    土地合併分割始公平等語，委不足採。
  (3)又系爭187-1 地號土地原即未臨道路，目前因該土地依原分
    管協議係由被告甲○○管理耕作，且相鄰之同段186-4 地號
    土地即為被告甲○○所有，故均借道同段186-4地號土地上
    之私設道路連接彰化縣永靖鄉竹後巷對外通行，有本院勘驗
    筆錄及現場簡圖在卷可憑，是系爭187- 1地號土地本即無道
    路可對外通行，此情形並未因分割而改變，是被告乙○○辯
    稱其分得之附圖編號A土地無道路可通行等語，實非因土地
    分割所造成，自難憑此即認附圖之分割方案不當；況被告乙
    ○○所分得之附圖編號A土地，如欲對外通行，仍得依法對
    鄰地（包括附圖編號B、C之土地）主張通行權，應無不能對
    外通行之問題；且原告原是主張將系爭2筆土地合併分割，
    依其所提出之方案，不但可使兩造於合併分割後各取得一塊
    完整之土地，有利土地之使用，兩造分得之土地亦均得直接
    面臨彰化縣永靖鄉竹後巷，對外通行便利，但因被告乙○○
    不同意合併分割，致原告不得不放棄該合併分割方案，改提
    出附圖所示分割分案；而被告乙○○除主張變價分割（本院
    認本件無從變價分割已詳述如上）外，迄至本件言詞辯論終
    結時，仍未見其提出現物分割方案供本院斟酌，則被告乙○
    ○於明知系爭187-1地號土地本即未臨道路之情況下，仍執
    意反對系爭2筆土地合併分割，造成系爭187-1地號土地無法
    利用本次分割機會連結系爭187-2地號土地以對外通行彰化
    縣永靖鄉竹後巷，嗣再以其分得之附圖編號A土地無道路通
    行為由，反對附圖所示分割方案，自不足採。
  4.綜上，本院認附圖所示之方案應屬適當、公平，爰判決如主
    文第1 項、第2 項所示。
  5.又原告已預納第一審裁判費用新臺幣（下同）12,781元、地
    政規費9,255 元（含複丈費4,950 元、4,225 元及謄本費80
    元），合計為22,036元，有原告所提之收據5 紙在卷為憑，
    按兩造原應有部分所示比例計算，各共有人負擔之訴訟費用
    各確定如附表所示金額。
四、訴訟費用負擔之依據：民事訴訟法第78條、第80條之1。
中    華    民    國    97    年    9     月    5     日
                  民事第二庭  法  官  吳永梁
附表：（新臺幣）
┌───┬─────────┬─────┬─────┬──────┐
│共有人│應有部分比例      │應負擔訴訟│應負擔之訴│備註        │
│姓  名├────┬────┤費用比例  │訟費用金額│            │
│      │187-1地 │187-2地 │          │          │            │
│      │號      │號      │          │          │            │
├───┼────┼────┼─────┼─────┼──────┤
│甲○○│ 32/96  │ 32/96  │  33.33％ │7,345元   │無。        │
├───┼────┼────┼─────┼─────┼──────┤
│丙○○│  7/16  │  7/16  │  43.75％ │9,641元   │已預納22,036│
│      │        │        │          │          │元。        │
├───┼────┼────┼─────┼─────┼──────┤
│乙○○│ 77/336 │ 77/336 │  22.92％ │5,050元   │無。        │
└───┴────┴────┴─────┴─────┴──────┘
以上正本係照原本作成。
如對判決上訴，應於判決送達後20日內向本院提出上訴狀。
中    華    民    國    97    年    9     月    8     日
                              書記官  陳美敏


司法院資訊處製作；財團法人民間司法改革基金會備份。
